【裁判字號】    90,上更(一),813
【裁判日期】    901011
【裁判案由】    偽造文書
【裁判全文】
臺灣高等法院刑事判決                            九十年度上更(一)字第八一三號
    上  訴  人  甲○○
    即  被  告
右列被告因偽造文書案件，不服臺灣板橋地方法院八十七年度訴字第一八二五號，中
華民國八十八年三月五日第一審判決（起訴案號：臺灣板橋地方法院檢察署八十七年
度偵字第一六六八八號），提起上訴，經判決後，由最高法院發回更審，本院判決如
左：
    主  文
原判決撤銷。
甲○○盜用印文，足以生損害於他人，處有期徒刑月，如易科罰金，以佰元折算
壹日，緩刑貳年。
    事  實
甲○○於民國八十六年九月廿三日，因前在元隆工業股份有限公司（下稱元隆公司）
同事之鄭富擬請該公司代為申請勞工保險傷病給給付遭拒，遂在臺北縣中和市○○路
三十四巷十八之二號四樓，盜用業已蓋妥於空白勞工保險給付申請書投保單位證明欄
內之元隆公司及負責人乙○○、經辦人杜秀紋印文各一枚，並在該申請書上如實填載
該公司原負證明義務之被保險人資料、保險事故等相關事項，以便鄭富申請勞工保險
給付。以上未經同意擅自盜用印文之行為，足以生損害於元隆公司、乙○○、杜秀紋
之人格法益。經法務部調查局臺北縣調查站移送臺灣板橋地方法院檢察署檢察官偵查
起訴。
    理  由
一認定犯罪事實所憑之證據及理由：
  (一)上訴人對於前述盜用印文之事實，業已坦白承認。
  (二)前項自白，有卷附勞工保險給付申請書影本可為佐證（見偵卷第十二頁），並與
    證人鄭富、元隆公司經理張正常、勞工保險局職員馬襄玲於臺北縣調查站、偵查
    中及本院前審所述情節相符。
  (三)刑法第二百十七條第二項之盜用印文，係指無使用權之人擅自使用他人真正印文
    之謂，不僅限於以盜取之方式取得他人之印文，其未經同意而越權使用自己持有
    他人印文者，仍不失為盜用。上訴人用以填製勞工保險給付申請書之印文，原係
    前此任職元隆公司關係企業期間，因不諳勞保給付之相關申請事宜，而由該公司
    職員杜秀紋在空白申請書上加蓋公司章、負責人章及經辦人章，交其參考辦理之
    用，業經上訴人供承在卷（原審卷第十六頁背面、十七頁）。元隆公司、乙○○
    、杜秀紋既未授權上訴人使用各該印文為人填製勞保給付申請書，上訴人越權移
    用上述印文，自足以生損害於元隆公司、乙○○及杜秀紋之人格法益。
二撤銷改判決之理由：
  (一)撤銷原判決之理由：
    1.刑法處罰偽造文書罪之主旨，所以保護文書之實質的真正，故不僅作成之名義
      人須出於虛捏或假冒，即文書之內容，亦必出於虛構，始負偽造之責任。最高
      法院二十年上字第一○五○號判例可資參照。上訴人為鄭富所填具之勞工保險
      給付申請書，其中投保單位證明欄內投保單位、負責人及經辦人之印文，固為
      上訴人所盜用，但該申請書所載被保險人之資料及保險事故等實質內容，均與
      事實相符。此觀之鄭富嗣依行政院勞工委員會八十五勞保二字第一一四六○九
      號函釋，自行檢具相同內容之申請書請領給付，關於申請書上應蓋投保單位及
      其負責人、經辦人印文部分，經勞工保險局洽元隆公司後，俱已到局補蓋完畢
      ，自可明瞭（見本院前審卷附勞工保險局八七保給字第六○一五五五六號書函
      第四項）。足見上訴人所填製之勞工保險給付申請書在內容上並無不實，且元
      隆公司及其負責人、經辦人對此內容亦確負有證明之義務，委不足以因此文書
      制作行為而生損害於公眾。參照上述判例，應認上訴人所為與偽造文書之構成
      要件並不相符，遑論進而涉犯行使罪名。原審未見及此，遽以行使偽造私文書
      論罪，尚有未洽。
    2.上訴人犯罪之後，刑法第四十一條已於九十年一月十日修正公布、自同月十二
      日起施行。現行條文第一項將短期自由刑得易科罰金適用範圍法定最重本刑上
      限之有期徒刑三年以下提高至五年以下，與修正前之規定內容已有不同。本案
      上訴人所犯罪名，其最重本刑為三年以下有期徒刑，適用裁判時之法律，對其
      並無不利，自無仍依舊法第四十一條裁判之餘地。原審不及比較適用，案經上
      訴，亦應撤銷改判。
  (二)自為判決之論罪科刑理由：
    1.上訴人所為，觸犯刑法第二百十七條第二項盜用印文罪名。檢察官引用刑法第
      二百十六條、第二百十條罪名請求處斷尚有未洽，已如前述，起訴法條應予變
      更。
    2.本案係以一行為同時盜用元隆公司、乙○○及杜秀紋之印文，為想像競合犯，
      應僅論以一罪。
    3.審酌上訴人急於為友爭取勞保給付權益，因不熟悉相關手續規定，一時短慮致
      觸刑章，惡性尚非甚重等一切情狀，認宜量處如主文所示之刑，並諭知易科罰
      金之折算標準。
    4.上訴人未曾受有期徒刑以上刑之宣告，有本院被告全國前案紀錄表在卷可參。
      其因一時失慮偶發初犯，情節尚微，經此科刑教訓，應能知所警惕，信無再犯
      之虞。所宣告之有期徒刑，以暫不執行為適當，併諭知緩刑二年，以啟自新。
五適用之法律：
  (一)刑事訴訟法第三百六十九條第一項前段、第三百六十四條、第二百九十九條第一
    項前段、第三百條。
  (二)刑法第二百十七條第二項、第五十五條、第二條第一項前段、第四十一條第一項
    、第七十四條第一款。
  (三)罰金罰鍰提高標準條例第二條。
本案經檢察官何明楨到庭執行職務
中    華    民    國      九十      年      十      月      十  一      日
                              臺灣高等法院刑事第廿庭
                                  審判長法  官  葉  麗  霞
                                        法  官  余  來  炎
                                        法  官  林  勤  綱
右正本證明與原本無異。
檢察官部分如不服本判決應於收受送達後十日內向本院提出上訴書狀，其未述上訴之
理由者並得於提起上訴後十日內向本院補提理由書（均須按他造當事人之人數附繕本
）。
被告不得上訴。
                                        書記官  陳  菊  珍
中    華    民    國      九十      年      十      月      十  二  日
附錄本案論罪科刑法條全文
刑法第二百十七條
偽造印章、印文或署押，足以生損害於公眾或他人者，處三年以下有期徒刑。
盜用印章、印文或署押，足以生損害於公眾或他人者，亦同。


司法院資訊處製作；財團法人民間司法改革基金會備份。
